【裁判字號】    95,台上,2061
【裁判日期】    950420
【裁判案由】    違反毒品危害防制條例
【裁判全文】
最高法院刑事判決            九十五年度台上字第二○六一號
    上  訴  人  甲○○
                        33號之1 （另案在台灣高雄第二監獄
                        執行中）
上列上訴人因違反毒品危害防制條例案件，不服台灣高等法院台
南分院中華民國九十五年一月二十五日第二審更審判決（九十四
年度上更(一)字第六二三號，起訴案號：台灣台南地方法院檢察署
九十三年度營偵字第八○○、八○一號），提起上訴，本院判決
如下：
    主  文
原判決撤銷，發回台灣高等法院台南分院。
    理  由
本件原判決認定：上訴人甲○○基於意圖營利販賣第一級毒品海
洛因之概括犯意，以其所使用之0000000000號行動電
話為對外聯絡工具，先於民國九十三年六月間，在台南縣新營市
○○街二十二號四樓之一租處，以每次新台幣（下同）五千元之
價格，販賣二分半（約○‧九公克）之海洛因予蘇振堂（原名蘇
志誠）一次；復於同月二十七日下午十一時許，在台南市五期重
劃區內某處，以不詳價格，向綽號「罐頭」之不詳姓名成年男子
販入海洛因磚一塊（毛重一○七‧五公克）及海洛因四小包（毛
重分別為○‧二公克、○‧二公克、○‧二公克、○‧三公克）
，除供己施用外，欲伺機出售予不特定人牟利。嗣於同年七月二
日下午八時四十分許，為警查獲等情。因而撤銷第一審關於上訴
人販賣第一級毒品部分之判決，改判仍論處上訴人連續販賣第一
級毒品罪刑（累犯，處有期徒刑十五年），固非無見。
惟查：(一)、按被告陳述其自白係出於不正方法者，應先於其他事
證而為調查，刑事訴訟法第一百五十六條第三項定有明文。又如
有應行調查之證據未經依法調查，或證據雖已調查而其內容尚未
明瞭者，即與未經調查無異，如遽行判決，即屬刑事訴訟法第三
百七十九條第十款所稱之當然違背法令。上訴人在原審辯稱其於
第一次警詢時及檢察官偵查中之供述，因服用解毒癮藥物，精神
狀態極度不佳，警詢時意識不甚清楚，所為自白係出於「疲勞詢
問」之不正方法等語（見更(一)卷第五四至五五頁、第八○至八一
頁、第九四至九五頁）。原審雖以證人曾淑萍未歷經相當時間觀
察上訴人精神意識狀況，所為證詞，無法為有利於上訴人之認定
，及偵查員邱文顯在第一審證稱：上訴人服用藥物後，大約經過
一個小時即製作該次筆錄等語，暨第一審勘驗警詢筆錄錄音帶結
果，顯示上訴人當時應詢時之精神狀態並非處於意識不清之情況
，而謂上訴人辯稱其在警詢之自白非出於任意性，無證據能力云
云，為無可採信。惟第一審審判筆錄僅籠統記載勘驗結果，並無
該警詢錄音內容之逐字譯文可供查核比對（見一審卷第一四○頁
），而依卷附上訴人在第一審之選任辯護人就該警詢全程錄音逐
字記載其譯文內容所示（見一審卷第一八五至二○○頁），邱文
顯除在詢問過程中曾稱：「你不要睏！」、「你不要昏去啦！」
、「你是在酒醉了哎！」、「不然，戒藥再吃下去看看」、「你
解藥吃下去會愛睏哦？」，及上訴人亦曾稱：「啊現在藥力在行
了，啊都要死啊」、「（解藥）再吃下去，就會趴下去」各等語
外，其間尚有上訴人答非所問及多達十三次邊說邊打哈欠情形。
該逐字譯文內容如果無訛，似與偵查員邱文顯證述上訴人於製作
筆錄過程中之精神狀況很好及第一審勘驗結論所載「被告（上訴
人）能清楚回答警員問題」等情未盡相符，實情為何？關涉上訴
人於警詢自白任意性之判斷，於上訴人之利益有重大關係，為明
真相，并維公平正義，自應就前開警詢全程錄音逐字譯文所示上
訴人之當時精神狀況詳加究明，原審未根究明白，并於理由內為
必要之說明，即遽認上訴人警詢之自白係出於任意性，自有調查
未盡之違誤。又依上開警詢錄音譯文所載，上訴人經詢以扣案磅
秤及塑膠袋之用途時，係分別答稱：「你買那麼多東西來，我當
然是會秤的」、「啊這種袋子，不可能拿給別人的啊，不是要賣
給別人的啊」各等語（見一審卷第一九三頁），然警詢筆錄中卻
記載為：「我準備販賣海洛因用來秤量毒品之用，分裝袋就是用
來分裝海洛因」（見警卷第四頁），然原判決亦認第一審勘驗警
詢錄音帶結果，筆錄記載與上訴人供述之語意相符（見原判決第
三頁前二列），顯與上開譯文所示內容未合，非無證據上理由矛
盾之可議。(二)、毒品交易之買賣雙方，乃具有對向性之關係，為
避免施用毒品者嫁禍他人而虛偽陳述其毒品來源，俾圖藉毒品危
害防制條例第十七條規定減輕其刑或卸免其刑責，其自白或供述
應有足以令人確信其陳述為真實之補強證據，以擔保其真實性，
始得據為判決之基礎。原判決採證人蘇振堂在警詢及原審更審中
之證述，認上訴人於九十三年六月間確曾以五千元販賣海洛因約
○‧九公克予蘇振堂一次（原判決事實欄贅載以「每次」五千元
之價格……）。惟上訴人係於檢察官第三次偵查中供出其係透過
綽號「胖胖」聯絡而向「罐頭」購買槍枝、子彈及毒品等（持有
槍、彈部分業經判決確定），經檢察官指揮警方專案追查，嗣於
第一審審理中，警方始查出「胖胖」為蘇振堂，並於九十四年一
月二十八日向蘇振堂詢問查證時，蘇振堂乃供稱：「我於九十三
年間即向甲○○購買海洛因毒品，次數我不記得，但每次均購買
新台幣五千元海洛因毒品」、「我皆騎乘機車至新營市○○街甲
○○租屋處樓下向他購買海洛因毒品」等語（見一審卷第一八○
頁），則蘇振堂此項供述之真實性，自應有足以令人確信其陳述
為真實之補強證據，始能據以為上訴人論罪之依據。上訴人始終
否認曾販賣海洛因予蘇振堂，而蘇振堂於第一審則改稱未曾向上
訴人買過海洛因；在原審更審中又稱其曾向上訴人買過一次海洛
因各等語。原判決雖謂上訴人使用之0000000000號行
動電話與蘇振堂使用之0000000000號行動電話於九十
三年六月間有頻繁之通話紀錄，可為蘇振堂證稱其向上訴人購買
海洛因之補強云云。但對於通聯內容究竟係上訴人所稱因蘇振堂
仲介其向「罐頭」購買毒品、槍彈，抑或蘇振堂所指係其向上訴
人購買海洛因，或為其他情事而為通聯，原審仍未深入查明，則
單憑彼此間之通聯，能否謂已足以補強蘇振堂於警詢所稱其向上
訴人購買海洛因「不記得次數」，或原審更審中所稱僅向上訴人
購買一次海洛因，但不記得在警詢中如何陳述等前後歧異之說詞
，即認蘇振堂所稱向上訴人以五千元購買海洛因約○‧九公克一
次確係與事實相符，要非無疑。本院前次發回意旨就此已指明應
詳加調查推求，原審仍未釐清，致其調查未盡之瑕疵依舊，難認
適法。(三)、「證據能力」與證據之「證明力」不同，前者乃指立
證資料得為證據之法律上資格；後者則指其證據於證明某種事實
，具有何等實質之價值。故「證據能力」乃資格之有無，「證據
證明力」則為效力強弱之問題，亦即有證據能力，非必有證據證
明力。原判決雖說明秘密證人Ａ１於警詢之證述固無證據能力，
然其在偵查中及第一審之證言並無前後不一或不符之情事，故有
證據能力云云（見原判決第四頁末十五列至次頁第二六列）。惟
Ａ１在偵查中及第一審時之證言究竟係要證明何待證事實？此部
分供述證據之證明力為何？原判決悉未說明論列，似將其所述證
據能力移作不利上訴人判斷之心證（證明力）形成資料，非唯與
證據法則有悖，亦有判決不備理由及理由矛盾之違誤。以上或為
上訴意旨所指摘，或為本院得依職權調查之事項，應認仍有發回
更審之原因。
據上論結，應依刑事訴訟法第三百九十七條、第四百零一條，判
決如主文。
中    華    民    國  九十五  年    四    月   二十   日
                      最高法院刑事第十一庭
                          審判長法官  謝  俊  雄
                                法官  陳  世  雄
                                法官  魏  新  和
                                法官  吳  信  銘
                                法官  徐  文  亮
      本件正本證明與原本無異
                                      書  記  官
中    華    民    國  九十五  年    四    月  二十五  日
                                                   Ｒ


司法院資訊處製作；財團法人民間司法改革基金會備份。
